ACORDAO-COMPLETO-2520403

ACÓRDÃO 1168/2022 ATA 5/2022 - PRIMEIRA CÂMARA

VISTOS, relatados e discutidos estes autos de Aposentadoria, com fundamento nos arts. 1º, inciso V, e 39, inciso II, ambos da Lei 8.443, de 16 de julho de 1992, c/c o art. 259, inciso II, do Regimento Interno desta Corte de Contas, ACORDAM os Ministros do Tribunal de Contas da União, reunidos em sessão da 1ª Câmara, ante as razões expostas pelo Relator, em:
9.1. considerar legal o ato constante da peça 3, relativo à aposentadoria de Geraldo César de Faria, autorizando-lhe o correspondente registro, nos termos do art. 260, § 1º, do Regimento Interno desta Corte de Contas; 
9.2. dar ciência desta deliberação ao interessado e ao Ministério do Planejamento, Desenvolvimento e Gestão (extinto) ;
9.3. arquive os autos.

Pessoal: Atos de Aposentadoria da unidade emissora Ministério do Planejamento, Desenvolvimento e Gestão (Extinta), enviados ao TCU pela unidade de controle interno CONTROLADORIA-GERAL DA UNIÃO para fins de análise e julgamento.

Primeira Câmara

Ministério do Planejamento, Desenvolvimento e Gestão (extinto).

3. Interessado: Geraldo César de Faria, CPF XXX.234.826-XX.

13.1. Ministros presentes: Walton Alencar Rodrigues (Presidente), Benjamin Zymler e Jorge Oliveira.
13.2. Ministro-Substituto convocado: Augusto Sherman Cavalcanti (Relator).

AUGUSTO SHERMAN

Cuidam os presentes autos da Aposentadoria de Geraldo César de Faria, no cargo de Especialista de Nível Médio, conforme os termos constantes da peça 3, cujo ato foi encaminhado ao Tribunal por intermédio do sistema Sisac, na sistemática definida na IN 78/2018, com parecer do órgão de Controle Interno pela legalidade.
2.		A unidade técnica, ao analisar os fundamentos legais da concessão bem como as informações prestadas pelo órgão do controle interno, lavrou a instrução vista à peça 5, adiante parcialmente transcrita, com eventuais ajustes de forma:
" (...) 
EXAME TÉCNICO
Procedimentos aplicados
Os procedimentos para exame, apreciação e registro de atos de pessoal encontram-se estabelecidos na Instrução Normativa TCU 78/2018 e na Resolução TCU 206/2007. Essas normas dispõem que os atos de pessoal disponibilizados por meio do e-Pessoal devem ser submetidos previamente a críticas automatizadas, com base em parâmetros predefinidos.
As críticas das informações cadastradas na etapa de coleta do ato foram elaboradas e validadas levando-se em conta as peculiaridades de cada ato. Os itens verificados nessa etapa são inerentes a dados cadastrais, fundamentos legais, mapa de tempo, ficha financeira, assim como eventuais ocorrências de acumulação. Trata-se de verificações abrangentes, minuciosas e precisas e sem a necessidade de ação humana e, portanto, menos suscetível a falhas. As críticas aplicadas estão discriminadas no sistema, no Menu e-Pessoal, opção 'Crítica', que podem ser acessadas mediante concessão de perfil específico a servidores do TCU responsáveis pela análise.
Além das críticas automatizadas, há verificação humana adicional no caso de haver alertas do sistema ou informações não formatadas, como esclarecimentos do gestor ou do controle interno.  
As críticas também consideram os registros do Sistema Integrado de Administração de Recursos Humanos (Siape) . O Siape disponibiliza informações atualizadas sobre as parcelas que integram os proventos, diferentemente, portanto, do e-Pessoal, que informa as parcelas no momento do registro do ato. 
Essa confrontação com o Siape fornece uma visão atual e verdadeira da situação, o que permite descaracterizar irregularidades e inconsistências que, embora constantes do e-Pessoal, já foram corrigidas.
As verificações detectadas no ato encontram-se discriminadas na aba de pendências do ato no sistema e-Pessoal, bem como no espelho do ato contemplado por esta instrução.
Exame das Constatações
Ato: 62396/2019 - Inicial - Interessado: GERALDO CESAR DE FARIA - CPF: XXX.234.826-XX
Parecer do Controle Interno: considerar o ato Legal.
Constatação e análise: 
1.1.1. Houve o registro de pelo menos uma rubrica com 'Denominação para análise pelo TCU = Vantagem de caráter pessoal (82106 - VPNI ART.62-A LEI 8112/90 - AT (Vantagem de caráter pessoal - VPNI art. 62-A Lei 8.112/90) - R$ 294,21) .
Justificativa do Gestor de Pessoal: Não há. Verificação efetuada no âmbito do TCU.
Análise do Controle Interno:  Não há. Verificação efetuada no âmbito do TCU.
Análise da Equipe Técnica: Ilegal
A incorporação de quintos decorrente do exercício de funções comissionadas contempla fração de quintos incorporada até 08/04/1998 com tempo total inferior à fração incorporada, como consta no mapa de funções exercidas. Referida incorporação está em desacordo com o entendimento do TCU.
Dessa forma, o ato de aposentadoria está ilegal, haja vista a incorporação de parcela de quintos, que teve amparo em função comissionada exercida até a vigência da Lei 9.624/1998, sem ter cumprido os requisitos previstos na legislação aplicada ao caso.
O quadro resumo de ocorrências e, quando for o caso, o detalhamento da norma legal e da jurisprudência para a inconsistência acima elencada encontra-se no anexo II dessa instrução. 
Encaminhamento do ato: 
Considerar ILEGAL e recusar registro  do ato de Aposentadoria de GERALDO CESAR DE FARIA do quadro de pessoal do órgão/entidade Ministério do Planejamento, Desenvolvimento e Gestão (Extinta) , com base nos arts. 71, inciso III, da Constituição Federal, 1º, inciso V, e 39, inciso II, da Lei 8.443/1992 e 260, § 1º, do Regimento Interno. 
Com fulcro no art. 262, caput, do Regimento Interno deste Tribunal, determinar ao órgão/entidade Ministério do Planejamento, Desenvolvimento e Gestão (Extinta) que: 
dê ciência, no prazo de quinze dias, contados da notificação, do inteiro teor desta deliberação ao interessado, alertando-o de que o efeito suspensivo proveniente da interposição de eventuais recursos junto ao TCU não o exime da devolução dos valores percebidos indevidamente, caso o recurso não seja provido.
informe o teor do acórdão que vier a ser prolatado, encaminhando ao TCU, no prazo de trinta dias, comprovante da data de ciência pelo interessado, nos termos do art. 4º, § 3º, da Resolução TCU 170/2004.
emita novo ato, livre da irregularidade ora apontada, em substituição  ao ato de Aposentadoria de GERALDO CESAR DE FARIA, submetendo-o à nova apreciação por este Tribunal, na forma do artigo 260, caput, também do Regimento.
dispense a devolução dos valores indevidamente recebidos de boa-fé até a data da ciência do órgão/entidade Ministério do Planejamento, Desenvolvimento e Gestão (Extinta) , do acórdão que vier a ser proferido, com base no Enunciado 106 da Súmula da Jurisprudência do TCU.
promova o recálculo, no prazo 15 (quinze) dias, contados a partir da ciência desta deliberação, sujeitando-se a autoridade administrativa omissa à responsabilidade solidária, do valor atualmente pago relativo à rubrica apontada, em face de manifesta ilegalidade.
CONCLUSÃO
A abrangência e a profundidade das verificações levadas a efeito fundamentam convicção de que o ato 62396/2019 pode ser apreciado pela ilegalidade, em razão das irregularidades apontadas no item Exame das Constatações desta instrução, que representam afronta à legislação e à jurisprudência de referência
PROPOSTA DE ENCAMINHAMENTO
Ante o exposto, com fundamento no art. 71, inciso III, da Constituição Federal, no art. 1º, inciso V, e art. 39, incisos I e II, da Lei 8.443/1992, no art. 260 do Regimento Interno do Tribunal de Contas da União, propõe-se: 
Considerar ILEGAL e recusar registro  do ato de Aposentadoria de GERALDO CESAR DE FARIA do quadro de pessoal do órgão/entidade Ministério do Planejamento, Desenvolvimento e Gestão (Extinta) , com base nos arts. 71, inciso III, da Constituição Federal, 1º, inciso V, e 39, inciso II, da Lei 8.443/1992 e 260, § 1º, do Regimento Interno.
Com fulcro no art. 262, caput, do Regimento Interno deste Tribunal, determinar ao órgão/entidade Ministério do Planejamento, Desenvolvimento e Gestão (Extinta) que: 
emita novo ato, livre da irregularidade ora apontada, em substituição  ao ato de Aposentadoria de GERALDO CESAR DE FARIA, submetendo-o à nova apreciação por este Tribunal, na forma do artigo 260, caput, também do Regimento.
informe o teor do acórdão que vier a ser prolatado, encaminhando ao TCU, no prazo de trinta dias, comprovante da data de ciência pelo interessado, nos termos do art. 4º, § 3º, da Resolução TCU 170/2004.
dispense a devolução dos valores indevidamente recebidos de boa-fé até a data da ciência do órgão/entidade Ministério do Planejamento, Desenvolvimento e Gestão (Extinta) , do acórdão que vier a ser proferido, com base no Enunciado 106 da Súmula da Jurisprudência do TCU.
dê ciência, no prazo de quinze dias, contados da notificação, do inteiro teor desta deliberação ao interessado, alertando-o de que o efeito suspensivo proveniente da interposição de eventuais recursos junto ao TCU não o exime da devolução dos valores percebidos indevidamente, caso o recurso não seja provido.
promova o recálculo, no prazo 15 (quinze) dias, contados a partir da ciência desta deliberação, sujeitando-se a autoridade administrativa omissa à responsabilidade solidária, do valor atualmente pago relativo à rubrica apontada, em face de manifesta ilegalidade.
 (...) ".
3.	O Ministério Público, neste ato representado pelo Procurador Júlio Marcelo de Oliveira, mediante o Parecer espelhado à peça 7, anuiu à proposição da Sefip.
É o Relatório.

não há.

Procurador Júlio Marcelo de Oliveira.

PESSOAL. APOSENTADORIA. PAGAMENTO DA FRAÇÃO DE "QUINTOS/DÉCIMOS" INCORPORADOS PELO EXERCÍCIO DE FUNÇÃO COMISSIONADA ANTERIORMENTE A 7/4/1998. LEGALIDADE. REGISTRO. CIÊNCIA.

APOSENTADORIA (APOS)

Secretaria de Fiscalização de Integridade de Atos e Pagamentos de Pessoal e de Benefícios Sociais (Sefip).

Versam os presentes autos acerca a Aposentadoria de Geraldo César de Faria, no cargo de Especialista de Nível Médio, emitida pelo extinto Ministério do Planejamento, Desenvolvimento e Gestão. 	
2.	No mérito, a questão envolve a incorporação de parcela alusiva a "quintos" pelo exercício de função comissionada. 
3.	A unidade técnica registrou que a aludida incorporação teria se dado em desacordo com o entendimento firmado no âmbito desta Corte de Contas em contrariedade com a norma aplicada à espécie, haja vista que o interessado somente exercera a função no período de 6/11/1989 a 3/1/1994 - quatro anos, dois meses e vinte dias -, tempo insuficiente para a incorporação da fração de 5/5 (cinco quintos) , motivo por que pugnou pela ilegalidade da concessão em apreço, proposição a que anuiu o Ministério Público. 
4.	Ainda que, prima facie, pudesse enveredar pela trilha sugerida nos pareceres precedentes, entendo que outro deve ser o desfecho da questão em análise. É que, à vista dos documentos extraídos do Siape e juntados aos presentes autos (peças 9 e 10) , não resta dúvida de que o interessado ocupou a função GR-3 - Assistente no período de 6/11/1989 a 5/11/1994, o que lhe confere o direito à incorporação da fração de 5/5 (cinco quintos) , conforme deferidos, de sorte que, sobejamente comprovado o lapso temporal prescrito na noma regente, não vislumbro óbices que impeçam o registro do ato concessório em relevo, razão pela qual concluo pela legalidade da aposentadoria do Sr. Geraldo César de Faria. 
Ex positis, deixando de acolher a proposta alvitrada pela unidade técnica, e com as vênias de estilo por divergir do Parecer do órgão ministerial, manifesto-me por que o Tribunal aprove o Acórdão que ora submeto à deliberação deste Colegiado. 
TCU, Sala das Sessões, em 8 de março de 2022. 
AUGUSTO SHERMAN CAVALCANTI 
Relator